臺灣板橋地方法院民事判決　　　　　　　96年度訴字第1097號
原　　　告　乙○○
被　　　告　甲○○
上列當事人間確認抵押權不存在等事件，經本院於民國96年8 月
9 日言詞辯論終結，判決如下：
    主      文
確認被告對於原告所有如附表所示不動產，經台北縣板橋地政事
務所於民國七十八年以板登字第０六五一六六號收件，民國七十
八年十二月三十日登記權利價值新臺幣捌拾肆萬元之抵押權所擔
保之債權不存在。
被告應將前項抵押權登記塗銷。
訴訟費用由被告負擔。
    事實及理由
甲、程序方面：
    按訴狀送達後，原告不得將原訴變更或追加他訴，但請求之
    基礎事實同一者，不在此限，民事訴訟法第255 條第1 項第
    2 款定有明文。查原告提起本件訴訟，據其於民國（下同）
    96年5 月25日所提出之起訴狀記載及96年6 月25 日 本院言
    詞辯論期日所為聲明，係請求確認與被告間如主文第1 項所
    示之抵押債權不存在，嗣原告於96年8 月9 日言詞辯論期日
    時，追加請求被告應塗銷該抵押權登記。因原告追加前、後
    之聲明，請求之基礎事實均為原告就系爭抵押權所擔保之債
    權業已清償完畢，自屬同一，核與前揭規定相符，應予准許
    。
乙、實體方面：
一、原告主張：原告之弟陳俊能前向被告借款，曾於78年間提供
    原告所有如附表所示之不動產，設定權利價值為新台幣（下
    同）84萬元之抵押權（下稱系爭抵押權）予被告，以為擔保
    。其後約在79、80年間，原告之弟陳俊能即將上開債務清償
    完畢，系爭抵押權所擔保之債權既已獲得清償，為此請求判
    決如主文所示。
二、被告則以：伊不認識原告及原告之弟，也從未借款84萬元予
    人，亦無人還款84萬元予伊，系爭抵押權非伊設定，且土地
    及建物登記謄本上載抵押權人之地址非伊之住址等語置辯，
    並聲明：原告之訴駁回。
三、查本件原告訴請確認系爭抵押權所擔保之債權不存在及塗銷
    系爭抵押權登記，乃係以原告所有如附表之不動產上存在以
    被告為權利人之抵押權設定登記為前提，被告既辯稱系爭抵
    押權非伊設定，則本院自應就系爭抵押權之權利人是否為被
    告乙節先加認定。經查，依地政機關登記資料所載，原告所
    有不動產上確有系爭抵押權之設定，且權利人為「甲○○」
    ，權利人之身分證統一編號為「Ｚ000000000」，出生日期則
    為「34年5 月9 日」，此有原告所提及台北縣板橋地政事務
    以96年7 月20日北縣板地字第0960011116號函檢附之土地及
    建物登記謄本各在卷可稽；而上開登載之權利人姓名、身分
    證統一編號及出生日期均與被告之年籍資料相符，亦有被告
    之戶籍謄本卷附可資為憑，足認被告確為地政機關登記之系
    爭抵押權權利人無訛。至於土地及建物登記謄本上登記之抵
    押權人住址雖與被告之戶籍址不符，被告亦否認曾居住該址
    ，然住居所並非辨別人格主體同一與否之重要依據，故上開
    不符對於被告為系爭抵押權權利人之辨識與認定，尚不生影
    響，自不得以此否認被告為系爭抵押權之權利人。
四、按確認法律關係之訴，非原告有即受確認判決之法律上利益
    者，不得提起之，民事訴訟法第247 條第1 項定有明文。所
    謂即受確認判決之法律上利益，係指因法律關係之存否不明
    確，致原告在私法上之地位有受侵害之危險，而此項危險得
    以對於被告之確認判決除去之者而言，最高法院著有42年台
    上字第1031號及52年台上字第1240號判例可資參照。本件原
    告就其主張系爭抵押權所擔保之債權業已清償完畢乙節，雖
    未提出證據證明，惟被告既自陳伊從未借款84萬元予人，亦
    無人還款84萬元予伊，系爭抵押權非伊所設定，因此系爭抵
    押權所擔保之債權並未存在，即堪認定。原告對被告並未負
    有84萬元之債務，但依目前地政機關登記資料之記載卻對被
    告負有84萬元債務，此已與實際情況已有不符，且被告是否
    會基於該登記而主張權利，原告財產是否因此有遭受強制執
    行可能，在法律上即處於不安定之狀態，而該不安定之狀態
    得以法院之確認判決加以除去，揆諸前揭法條規定及判例意
    旨，自應認原告提起本件確認之訴，其確認利益並無欠缺，
    應予准許。又系爭抵押權所擔保之債權既不存在，原告訴請
    塗銷該抵押權登記，亦屬有據，應予准許。
五、本件事證已臻明確，兩造所為其餘主張、陳述及所提之證據
    暨攻擊防禦方法，經本院斟酌後認於判決結果均不生影響，
    爰不予一一論列，併予敘明。
六、訴訟費用負擔之依據：民事訴訟法第78條。
中　　華　　民　　國　　96　　年　　8 　　月　　23　　日
                  民事第二庭    法　官　程怡怡
以上正本係照原本作成
如對本判決上訴，須於判決送達後20日內向本院提出上訴狀
中　　華　　民　　國　　96　　年　　8 　　月　　23　　日
                                書記官　華海珍
┌──────────────────────────────────────────┐
│附表：                                                                              │                │
├─┬──────────────────┬─────┬──────┬────────┤
│編│    土       地        坐        落 │ 面   積  │權 利 範 圍 │   備      考   │
│  ├───┬────┬────┬────┼─────┼──────┼────────┤
│號│縣  市│鄉鎮市區○   段   │地    號│平方公尺  │            │重測前：員林段員│
├─┼───┼────┼────┼────┼─────┤10000分之158│林小段72地號    │
│１│台北縣│ 土城市 │  樂利  │  604   │1,696.85  │            │                │
└─┴───┴────┴────┴────┴─────┴──────┴────────┘
┌─┬─┬──────┬─────┬─────────────┬───────────┐
│  │  │            │          │建物面積（單位：平方公尺）│                      │
│編│建│            │          ├───┬───┬─────┤                      │
│  │  │  建物門牌  │ 基地坐落 │      │      │          │  備               考 │
│  │  │            │          │ 一樓 │ 騎樓 │  總面積  │                      │
│號│號│            │          │      │      │          │                      │
├─┼─┼──────┼─────┼───┼───┼─────┼───────────┤
│１│４│台北縣土城市○○○段604 │ 76.95│ 19.21│   96.16  │附屬建物平台：5.70平方│
│  │６│裕生路104 巷│地號      │      │      │          │公尺                  │
│  │８│19號        │          │      │      │          │重測前：員林段員林小段│
│  │１│            │          │      │      │          │4404建號              │
└─┴─┴──────┴─────┴───┴───┴─────┴───────────┘
